臺灣臺中地方法院刑事判決
111年度原金訴字第47號
公  訴  人  臺灣臺中地方檢察署檢察官
被      告  李文杰




指定辯護人  本院公設辯護人賴忠杰  
上列被告因詐欺等案件，經檢察官提起公訴（111年度少連偵字
第129號），嗣被告於準備程序中就被訴事實均為有罪之陳述，
經告以簡式審判程序之旨，並聽取當事人意見後，本院合議庭裁
定由受命法官獨任行簡式審判程序，判決如下：
    主    文
甲○○犯三人以上共同冒用政府機關及公務員名義詐欺取財罪，處
有期徒刑壹年伍月。偽造之「臺灣臺北地方法院檢察署印」公印
文壹枚沒收；未扣案之犯罪所得新臺幣壹萬元沒收，於全部或一
部不能沒收或不宜執行沒收時，追徵其價額。
    犯罪事實
一、甲○○（所涉參與犯罪組織犯行部分，業經臺灣新北地方法院
    以111年度金訴字第8號判處罪刑確定，不在本案起訴範圍）
    與少年彭Ｏ傑、蔡Ｏ勳（年籍均詳卷，均另案移送由臺灣桃園
    地方法院少年法庭審理）、真實姓名年籍不詳、綽號「超人
    」及其他詐欺集團成員共同意圖為自己不法之所有，基於三
    人以上共同冒用政府機關及公務員名義詐欺取財、行使偽造
    準公文書、一般洗錢之犯意聯絡，由不詳詐欺集團成員於民
    國110年9月8日15時57分許撥打電話予乙○○，先向乙○○佯稱
    其係「板橋戶政事務所人員」，因乙○○的身分證遭盜用，要
    幫乙○○報案云云後，又分別假冒「新北市地方政府警察局人
    員」、「臺北地方法院張清雲檢察官」等公務員與乙○○聯繫
    ，並謊稱乙○○涉及擄人勒贖案件及洗錢，須依指示交付財物
    作為公證資金云云，復以「張清雲」名義透過LINE傳送載有
    「臺北地方法院地檢署監管科」（其上有偽造之「臺灣臺北
    地方法院檢察署印」公印文1枚）之偽造公文書電磁紀錄予
    乙○○而行使之，並以此方式冒用「臺灣臺北地方檢察署」政
    府機關之名義，致乙○○陷於錯誤，而依指示於同年9月17日1
    3時44分，將其本人所有之黃金（淨重2公斤）放置臺中市○○
    區○○街00號住處前之車號000-000號重機車置物廂內，再由
    上開詐欺集團成員即少年彭Ｏ傑指示甲○○於同年9月17日13時
    47分，前往上開地點拿取機車置物廂內之黃金得手。甲○○旋
    將詐欺犯罪所得黃金轉交少年蔡Ｏ勳，同時掩飾與隱匿詐欺
    犯罪所得贓款之去向及所在，足以生損害於政府機關對於公
    文書管理之正確性。甲○○並因此取得報酬1萬元（起訴書犯
    罪事實欄一另記載乙○○先後於同年9月10日16時1分、同年9
    月22日13時45分、同年9月27日15時3分、同年10月1日15時9
    分、同年10月1日15時9分，將其本人所有重量不詳之黃金、
    現金新臺幣（下同）1,124,000元、現金1,158,000元、現金
    957,000元、現金48萬元放置臺中市○○區○○街00號住處前之
    車號000-000號重機車置物廂內，而由其他共犯拿取部分，
    僅為附帶說明，與本案無關，業經蒞庭檢察官更正）。
二、案經乙○○訴由臺中市政府警察局第六分局報告臺灣臺中地方
    檢察署檢察官偵查起訴。
　　理    由
一、證據能力之說明：
    本案被告甲○○所犯均係死刑、無期徒刑或最輕本刑為3年以
    上有期徒刑或高等法院管轄第一審案件以外之罪，其於準備
    程序期日就被訴事實均為有罪之陳述，經本院告知簡式審判
    程序之旨，並聽取當事人之意見後，依刑事訴訟法第273條
    之1第1項規定，裁定進行簡式審判程序。又依同法第273條
    之2、第159條第2項等規定，簡式審判程序之證據調查，不
    受同法第159條第1項、第161條之2、第161條之3、第163條
    之1及第164條至第170條規定之限制，合先敘明。
二、認定犯罪事實所憑之證據及理由：
    上開犯罪事實，業據被告於警詢、本院準備程序及審理時均
    坦承不諱（見臺灣臺中地方檢察署111年度少連偵字第129號
    卷【下稱少連偵卷】第74至76頁，本院卷第102頁、第117頁
    ），復經證人吳睿騏、證人即告訴人乙○○分別於警詢時證述
    明確（見少連偵卷第87至94頁、第95至98頁），並有監視器
    錄影畫面截圖（見少連偵卷第99至105頁）、被告檔案照片
    與特徵比對照片（見少連偵卷第101頁）、告訴人提出之黃
    金業務收據影本（見少連偵卷第133頁）、LINE通訊軟體之
    偽造公文書翻拍照片訊息列印擷圖（見少連偵卷第135至151
    頁）等資料在卷可參，足認被告之任意性自白核與事實相符
    ，堪以採信。綜上所述，本案事證明確，被告上開犯行，堪
    予認定，應依法論科。
三、論罪科刑：
  ㈠按犯刑法第339 條詐欺罪而有冒用政府機關或公務員名義、
    三人以上共同犯之者，為加重詐欺取財罪，刑法第339條之4
     第1項第1款、第2款定有明文。查被告所屬詐欺集團成員偽
    造如犯罪事實欄一所示準公文書，係偽以臺灣臺北地方檢察
    署名義出具，且撥打電話予告訴人之不詳詐欺集團成員假稱
    係「板橋戶政事務所人員」、「新北市地方政府警察局人員
    」、「臺北地方法院張清雲檢察官」，顯係冒用政府機關頭
    銜及公務員之身分施用詐術；復依前開所論，參與本案犯行
    者除被告之外，尚有「超人」、少年彭Ｏ傑、蔡Ｏ勳及撥打詐
    騙電話及傳送偽造準公文書之其他詐欺集團成員而達3人以
    上，自與刑法第339條之4第1項第1款、第2款加重詐欺取財
    罪之構成要件相合。
  ㈡刑法上所稱之公文書，係指公務員職務上製作之文書，即以
    公務員為其製作之主體，且係本其職務而製作而言，至文書
    內容為公法上關係抑為私法上關係，其製作之程式為法定程
    式，抑為意定程式，及既冒用該機關名義作成，形式上足使
    人誤信為真正，縱未加蓋印信，其程式有欠缺，均所不計。
    是刑法上所稱之「公文書」，係指公務員職務上製作之文書
    ，與其上有無使用「公印」無涉。若由形式上觀察，文書之
    製作人為公務員，且文書之內容係就公務員職務上之事項所
    製作，即令該偽造之公文書上所載製作名義機關不存在，或
    該文書所載之內容並非該管公務員職務上所管轄，然一般人
    既無法辨識而仍有誤信為真正之危險，仍難謂非公文書（最
    高法院104 年度台上字第3091號判決意旨參照），是以刑法
    偽造公文書罪之成立，與其上有無偽造或盜用公印文，本屬
    二事，並無必然之結合關係。且按稱電磁紀錄者，謂以電子
    、磁性、光學或其他相類之方式所製成，而供電腦處理之紀
    錄；錄音、錄影或電磁紀錄，藉機器或電腦之處理所顯示之
    聲音、影像或符號，足以為表示其用意之證明者，以文書論
    ，刑法第10條第6項、第220條第2項分別定有明文。被告所
    屬詐欺集團成員透過LINE對告訴人乙○○所行使如犯罪事實欄
    一所示之偽造文書，為被告所屬詐欺集團成員所製作顯示影
    像之電磁紀錄，足以為表示「臺北地方法院地檢署監管科」
    已收受告訴人所交黃金（淨重2公斤）意思之證明，自屬準
    文書；且該等準文書係以「臺北地方法院地檢署」之名義製
    作，固與臺灣臺北地方檢察署之正式全銜有間，且該署並無
    「監管科」此一單位，然該等準文書形式上均已表明係由檢
    察機關所出具，且內容攸關刑事案件之偵辦、要求提存物品
    等情，核與檢察機關之業務相當，而有表彰係以該檢察機關
    名義製作之意，一般人若非熟知機關組織，顯難以分辨其實
    情，自足使社會上一般人誤信係臺灣臺北地方檢察署或其內
    部單位，並相信該準文書為公務員職務上所製作之真正文書
    ，堪認係屬偽造之準公文書。則被告所屬詐欺集團成員以LI
    NE傳送該偽造公文書之電磁紀錄予告訴人而行使之，核屬行
    使偽造準公文書之行為無疑。
  ㈢又按刑法上所稱之公印，則係指依印信條例規定由上級機關
    所頒發與公署或公務員於職務上所使用之印信，即俗稱之大
    印（關防）及小官章而言，如僅足為機關內部一部之識別，
    不足以表示公署或公務員之資格者，則屬普通印章，不得謂
    之公印（最高法院103 年度台上字第3701號判決意旨參照）
    ；又刑法第218 條第1 項所謂偽造公印，係屬偽造表示公署
    或公務員資格之印信而言，其形式如何，則非所問。是以，
    該條規範目的既在保護公務機關之信用性，凡客觀上足以使
    社會上一般人誤信為公務機關之印信者，不論公務機關之全
    銜是否正確而無缺漏，應認仍屬本法第218 條第1 項所規範
    之偽造公印文（最高法院107 年度台上字第3559號判決意旨
    參照）。查告訴人所收受偽造準公文書上之「臺灣臺北地方
    法院檢察署印」印文，雖與我國公務機關全銜「臺灣臺北地
    方檢察署」未盡相符，惟與機關大印之樣式相仿，客觀上仍
    足使一般人誤認為公務機關之印信，應認屬偽造公印文；再
    者，縱然未實際篆刻印章，亦得以電腦製圖列印或其他方式
    偽造印文圖樣，而依卷內所存事證，尚無法證明該等公印文
    確係透過偽刻印章方式蓋印偽造，即不得逕認被告或其所屬
    詐欺集團成員有偽造公印之行為。至於該等偽造準公文書上
    所載「檢察官：張清雲」等字，並非出於自然人之親筆簽署
    或電子簽章方式製作，僅係電腦打字或列印方式而成之字體
    ，亦無證據可認係利用偽造印章蓋用，不具有署押性質或印
    文形式，尚非屬偽造署押或印文，併此敘明。
  ㈣另過去實務認為，行為人對犯特定犯罪所得之財物或利益作
    直接使用或消費之處分行為，或僅將自己犯罪所得財物交予
    其他共同正犯，祇屬犯罪後處分贓物之行為，非本條例所規
    範之洗錢行為，惟依新法規定，倘行為人意圖掩飾或隱匿特
    定犯罪所得來源，而將特定犯罪所得直接消費處分，甚或交
    予其他共同正犯予以隱匿，或由共同正犯以虛假交易外觀掩
    飾不法金流移動，即難認僅單純犯罪後處分贓物之行為，應
    仍構成新法第2條第1或2款之洗錢行為（最高法院108年度台
    上字第3086號判決意旨參照）。查本案被告拿取告訴人放在
    機車置物箱內之黃金後，即交由少年蔡Ｏ勳轉而繳回所屬詐
    欺集團，業如前述，而被告並不知悉其餘詐欺集團成員之真
    實姓名及年籍資料，都是由不詳成員以無號碼或SKYPE網路
    電話主動與被告聯絡乙情，此經被告於警詢時陳明在卷（見
    少連偵卷第75頁），則被告將詐欺所得交由少年蔡Ｏ勳轉而
    繳回所屬詐欺集團之層轉贓款模式，自足使檢警無從追查金
    流，顯已製造金流斷點，而掩飾或隱匿犯罪所得之去向、所
    在，從而，被告客觀上已製造金流斷點、主觀上更有掩飾、
    隱匿犯罪所得之意，自非單純處分贓物可以比擬，當屬洗錢
    防制法第2條第1款、第2款所稱之洗錢行為，應構成洗錢防
    制法第14條第1項之一般洗錢犯行。
  ㈤核被告所為，係犯刑法第339條之4第1項第1款、第2款之三人
    以上共同冒用政府機關及公務員名義詐欺取財罪、刑法第21
    6條、第211條、第220條第2項之行使偽造準公文書罪、洗錢
    防制法第14條第1項之一般洗錢罪。有關被告為本案犯行時
    ，其所屬詐欺集團成員係透過LINE傳送偽造公文書之電磁紀
    錄予告訴人，且該準公文書係冒用臺灣臺北地方檢察署之名
    義所出具，而該當冒用政府機關名義詐欺取財、行使偽造準
    公文書等罪構成要件之理由，業已詳論如前，是公訴意旨認
    被告僅涉犯刑法第339條之4第1項第1款、第2款之三人以上
    共同冒用公務員名義詐欺取財罪、刑法第216條、第211條之
    行使偽造公文書等罪嫌，要非允洽，惟因起訴之社會基礎事
    實同一，且經本院當庭告知被告可能涉犯之罪名（見本院卷
    第101頁），自無礙於被告防禦權之行使。是就行使偽造準
    公文書部分，爰依刑事訴訟法第300條規定，變更起訴法條
    審理之；另就冒用政府機關名義詐欺取財部分，此僅為加重
    條件之增減，乃屬單純一罪，應予補充，不生變更起訴法條
    之問題，附此敘明。
  ㈥被告夥同本案詐欺集團其他成員冒用政府機關及公務員名義
    向告訴人詐欺取財，所為雖亦該當刑法第158條第1項之僭行
    公務員職權罪，然刑法業已增訂第339條之4第1款之冒用政
    府機關或公務員名義詐欺取財罪，該條文係將僭行公務員職
    權與詐欺兩個獨立之罪名相結合成一新罪名，而加重其刑罰
    ，此種結合型態之犯罪，自較單一刑法第158條第1項之僭行
    公務員職權罪之犯罪情節為重，且法定刑亦較重，依「全部
    法優於一部法之原則」，應優先適用刑法第339條之4第1項
    第1款處斷（最高法院79年台上字第4769號號著有判例可資
    參照）。是被告就本案所犯三人以上共同冒用政府機關及公
    務員名義詐欺取財之行為，毋庸另論以刑法第158條第1項之
    僭行公務員職權罪，公訴意旨認被告同時涉犯本項罪名，尚
    屬誤會，附此敘明。
  ㈦被告所屬詐欺集團成員偽造「臺灣臺北地方法院檢察署印」
    之公印文，為偽造準公文書之階段行為；及其所屬詐欺集團
    成員偽造準公文書之低度行為，應為事後向告訴人行使之高
    度行為所吸收，均不另論罪。
  ㈧按共同實行犯罪行為之人，在合同意思範圍以內，各自分
    擔犯罪行為之一部，相互利用他人之行為，以達其犯罪之目
    的者，即應對於全部所發生之結果，共同負責，不問犯罪動
    機起於何人，亦不必每一階段犯行，均經參與。又關於犯意
    聯絡，不限於事前有所協議，其於行為當時，基於相互之認
    識，以共同犯罪之意思參與者，亦無礙於共同正犯之成立。
    且數共同正犯之間，原不以直接發生犯意聯絡者為限，即有
    間接之聯絡者，亦包括在內（最高法院98年度台上字第4384
    號、98年度台上字第713號判決意旨參照）。被告雖未親自
    參與撥打詐騙電話或傳遞詐欺訊息等行為，且與所有詐欺集
    團成員間未必有何直接聯絡，惟被告與「超人」、少年彭Ｏ
    傑、蔡Ｏ勳及其餘詐欺集團成員間，既接受不同之任務指派
    ，且實際分擔拿取、轉交詐欺贓款此等重要工作，堪認被告
    與「超人」、少年彭Ｏ傑、蔡Ｏ勳及其他詐欺集團成員間，均
    有犯意聯絡及行為分擔，應就本案所生犯罪結果共同負責，
    論以共同正犯。
  ㈨另按刑法上一行為而觸犯數罪名之想像競合犯存在之目的，
    在於避免對於同一不法要素予以過度評價，其所謂「同一行
    為」係指所實行者為完全或局部同一之行為而言。因此刑法
    修正刪除牽連犯之規定後，於修正前原認屬於方法目的或原
    因結果之不同犯罪，其間果有實行之行為完全或局部同一之
    情形，應得依想像競合犯論擬（最高法院100 年度台上字第
    2476號判決意旨參照）。被告及其所屬詐欺集團成員就上開
    行使偽造準公文書犯行，無非意在取信於告訴人，應屬其等
    詐欺手段之著手實行，復藉由上述拿取、轉交詐騙款項之舉
    ，彰顯被告在本案詐欺犯罪之分工情形，乃隱匿洗錢防制法
    特定犯罪所得之行為，而具有局部之同一性。是以，被告就
    本案所犯三人以上共同冒用政府機關及公務員名義詐欺取財
    罪、行使偽造準公文書罪、一般洗錢罪，均具有行為階段之
    重疊關係，屬犯罪行為之局部同一，其以一行為觸犯相異之
    罪名，為想像競合犯，依刑法第55條前段規定，從一重論以
    三人以上共同冒用政府機關及公務員名義詐欺取財罪。
  ㈩被告固於本院準備程序及審理時，就其所犯之一般洗錢之犯
    行雖已供認不諱，惟其所犯之一般洗錢罪係想像競合犯之輕
    罪，已從一重之三人以上共同冒用政府機關及公務員名義詐
    欺取財罪處斷，參照最高法院大法庭108年度台上大字第356
    3號裁定意旨，無從逕依上開規定減輕其刑，但本院於量刑
    時，仍併予審酌上開減刑事由，附此敘明。　　
  爰審酌被告年輕力壯，竟不思循正當途徑以謀取生活所需，
    無視政府宣誓掃蕩詐騙取財犯罪之決心，為圖不法利益，竟
    參與上開加重詐欺取財、行使偽造準公文書、一般洗錢犯行
    ，破壞社會人際彼此間之互信基礎，造成告訴人受有財產損
    失；另考量其僅屬被動聽命行事角色之分工程度；參酌被告
    於本院準備程序及審理時坦承犯行，然表示因目前在監服刑
    ，無經濟能力與告訴人調解等語（見本院卷第118頁），而
    迄未能與告訴人達成調（和）解，或彌補其所受損害；並酌
    以被告自陳為高職肄業、入監前從事物流業，月收入32,000
    元、未婚、沒有小孩、家裡沒有人需要其撫養之智識程度及
    家庭生活狀況（見本院卷第118頁）；兼衡被告本案之犯罪
    動機、手段、目的、參與程度、擔任之角色、犯罪所獲利益
    、所生危害及前科素行等一切情狀，量處如主文所示之刑，
    以示懲儆。
四、沒收部分
  ㈠按刑法第219條規定：偽造之印文或署押，不問屬於犯人與否
    ，沒收之。係採絕對義務沒收，凡偽造之印文或署押，除已
    證明滅失者外，不論是否屬於犯人所有或有無搜獲扣案，均
    應依法宣告沒收（最高法院109年度台上字第481號判決意旨
    參照）。被告所屬詐欺集團成員對告訴人所行使偽造之準公
    文書電磁紀錄，其上偽造之「臺灣臺北地方法院檢察署印」
    公印文各1枚，不問屬於犯人與否，依刑法第219條規定宣告
    沒收。至於該等偽造之準公文書電磁紀錄，係由被告所屬詐
    欺集團成員透過LINE傳送予告訴人，已非屬被告或共同正犯
    所有之物，爰不予宣告沒收。
  ㈡次按犯罪所得，屬於犯罪行為人者，沒收之。但有特別規定
    者，依其規定。前2項之沒收，於全部或一部不能沒收或不
    宜執行沒收時，追徵其價額，刑法第38條之1第1項、第3項
    分別定有明文。又共同實行犯罪行為之人，基於責任共同原
    則，固應就全部犯罪結果負其責任，但因其等組織分工及有
    無不法所得，未必盡同，特別是集團性或重大經濟、貪污犯
    罪，彼此間犯罪所得分配懸殊，其分配較少甚或未受分配之
    人，如仍應就全部犯罪所得負連帶沒收追繳之責，超過其個
    人所得之剝奪，無異代替其他參與者承擔刑罰，違反罪刑法
    定原則、個人責任原則以及罪責相當原則（最高法院105年
    度台非字第100號判決意旨、104年度第13次刑事庭會議決議
    意旨參照）。故共同犯罪，其所得之沒收，應就各人分得之
    數為之，亦即依各共犯實際犯罪利得分別宣告沒收。經查，
    被告於本案準備程序時自承其本案有獲取1萬元之報酬等語
    （見本院卷第102頁），是其本案之犯罪所得為1萬元，雖未
    扣案，亦未實際發還予告訴人，且無過苛調節條款之適用，
    自應依刑法第38條之1第1項前段、第3項之規定宣告沒收，
    於全部或一部不能沒收或不宜執行沒收時，追徵其價額。
  ㈢又洗錢防制法第18條第1項固規定：「犯第14條之罪，其所移
    轉、變更、掩飾、隱匿、收受、取得、持有、使用之財物或
    財產上利益，沒收之；犯第15條之罪，其所收受、持有、使
    用之財物或財產上利益，亦同。」此一規定採取義務沒收主
    義，只要合於前述規定，法院即應為相關沒收之諭知，然該
    洗錢行為之標的是否限於行為人所有者始得宣告沒收，法無
    明文，實務上一向認為倘法條並未規定「不問屬於犯罪行為
    人與否均沒收」時，自仍以屬於被告所有者為限，始應予沒
    收。暨參諸最高法院100年度台上字第5026號判決：「毒品
    危害防制條例第19條第1項關於沒收之規定，固採義務沒收
    主義，凡犯同條例第4條至第9條、第12條、第13條或第14條
    第1項、第2項之罪者，其供犯罪所用或因犯罪所得之財物，
    均應諭知沒收。但該法條並未規定『不問屬於犯罪行為人與
    否』，均沒收之，自仍以屬於被告所有者為限，始應予以沒
    收。」之意旨，本院認在洗錢防制法並未規定「不問屬於犯
    罪行為人與否」之情形下，自宜從有利於被告之認定。查本
    案告訴人受騙而交付與被告之黃金，業經被告交由少年蔡Ｏ
    勳轉而繳回所屬詐欺集團，業如前述，並非在被告實際掌控
    中，則被告就上開犯罪所得之財物，本不具所有權及事實上
    處分權，依法自無從對被告加以宣告沒收其所收受之黃金，
    併予敘明。　　
據上論斷，應依刑事訴訟法第273條之1第1項、第299條第1項前
段、第300條，洗錢防制法第14條第1項，刑法第11條、第28條、
第216條、第211條、第220條第2項、第339條之4第1項第1款、第
2款、第55條、第219條、第38條之1第1項前段、第3項，刑法施
行法第1條之1第1項，判決如主文。
本案經檢察官蔡仲雍提起公訴，檢察官丙○○到庭執行職務。
中    華    民    國   111    年    8     月    31    日
                  刑事第十庭  法  官  林芳如
以上正本證明與原本無異。
如不服本判決應於收受送達後20日內向本院提出上訴書狀，並應
敘述具體理由；其未敘述上訴之理由者，應於上訴期間屆滿後20
日內向本院補提理由書（均須按他造當事人之人數附繕本）「切
勿逕送上級法院」。
告訴人或被害人如不服判決，應備理由具狀向檢察官請求上訴，
上訴期間之計算，以檢察官收受判決正本之日起算。
                              書記官  張玉楓
中    華    民    國   111    年    8     月    31    日
附錄本案論罪科刑法條全文：
洗錢防制法第14條
有第2條各款所列洗錢行為者，處7年以下有期徒刑，併科新臺幣
5百萬元以下罰金。
前項之未遂犯罰之。
前2項情形，不得科以超過其特定犯罪所定最重本刑之刑。

中華民國刑法第216條
行使第210條至第215條之文書者，依偽造、變造文書或登載不實
事項或使登載不實事項之規定處斷。

中華民國刑法第211條
偽造、變造公文書，足以生損害於公眾或他人者，處1年以上7年
以下有期徒刑。

中華民國刑法第220條
在紙上或物品上之文字、符號、圖畫、照像，依習慣或特約，足
以為表示其用意之證明者，關於本章及本章以外各罪，以文書論
。
錄音、錄影或電磁紀錄，藉機器或電腦之處理所顯示之聲音、影
像或符號，足以為表示其用意之證明者，亦同。

中華民國刑法第339條之4
犯第339條詐欺罪而有下列情形之一者，處1年以上7年以下有期
徒刑，得併科1百萬元以下罰金：
一、冒用政府機關或公務員名義犯之。
二、三人以上共同犯之。
三、以廣播電視、電子通訊、網際網路或其他媒體等傳播工具，
    對公眾散布而犯之。
前項之未遂犯罰之。